【裁判字號】    99,簡上,141
【裁判日期】    991025
【裁判案由】    塗銷所有權移轉登記   等
【裁判全文】
臺灣高雄地方法院民事判決             99年度簡上字第141號
上  訴  人  丙○○
            甲○○
共      同
訴訟代理人  陳文卿律師
被上訴人    乙○○
當事人間請求塗銷所有權移轉登記等事件，上訴人對於中華民國
99年2 月11日本院鳳山簡易庭98年度鳳簡字第1034號民事第一審
簡易判決提起上訴，本院於民國99年10月11日言詞辯論終結，判
決如下：
    主      文
原判決廢棄。
被上訴人在第一審之訴駁回。
第一、二審訴訟費用由被上訴人負擔。
    事實及理由
一、被上訴人主張：伊持有上訴人丙○○（下稱丙○○）開立，
    付款人為華南商業銀行五甲分行之支票2 張，面額分別為新
    臺幣（下同）148,320 元及154,380 元，發票日為民國98年
    9 月13日、18日（下稱系爭支票2 張），詎屆期提示遭退票
    ；嗣伊發現丙○○於98年8 月31日將其所有坐落高雄縣鳳山
    市○○段291 之6 、293 之102 等地號土地及其上同段1632
    8 建號即門牌號碼同市鎮○街74之1 號建物（下稱系爭房地
    ），基於詐害伊之債權之意思，以買賣為原因移轉所有權登
    記予上訴人甲○○（下稱甲○○），致伊因丙○○名下無任
    何財產而無法求償，是上訴人間之買賣行為，實際上為無償
    ，而上訴人2 人原為夫妻，離婚後仍同居一處，甲○○必知
    悉伊之債權將因此而受害，爰依民法第244 條第1 項規定，
    提起本件訴訟等語，並於原審聲明：(一)上訴人間就系爭房地
    所為之買賣行為及所有權移轉行為均應予撤銷；(二)甲○○就
    系爭房地所為之所有權移轉登記應予塗銷。嗣經原審審理為
    被上訴人全部勝訴之判決。並於本院聲明：駁回上訴。
二、上訴人則以：丙○○從未向被上訴人借款，因此其與被上訴
    人無債權債務關係，系爭房地原為渠等2 人所共有，應有部
    分比例各為1/2 ，丙○○無力償還其應有部分之房貸，始將
    其應有部分以300 萬元之對價出售予甲○○，並由甲○○繼
    續繳清貸款，渠等並未侵害被上訴人之債權，而甲○○亦不
    知悉丙○○有支票跳票之情事等語，資為抗辯。
三、兩造間不爭執之事項：
  (一)系爭房地本為上訴人2 人所共有，應有部分比例各為1/2 ，
    丙○○於98年8 月31日將應有部分移轉登記予甲○○。
  (二)被上訴人持有丙○○所簽發之系爭支票2 張，均因存款不足
    遭退票。
  (三)甲○○嗣與玉山銀行另立借款契約，採借新還舊方式清償系
    爭房地所擔保之原始債務，並辦妥他項權利內容變更免除丙
    ○○之共同借款人償還房貸責任。
  (四)上訴人間於98年8 月31日就系爭房地所有權移轉登記時仍住
    在一起。
四、丙○○辯稱：其與被上訴人並無任金錢上之往來，其移轉系
    爭房地予甲○○時，並非基於脫產之意思，而甲○○亦否認
    知有損害被上訴人之惡意等情，惟為被上訴人否認，是本件
    之爭點厥為：(一)丙○○是否應對被上訴人負票據上責任？(二)
    上訴人間就丙○○關於系爭房地之應有部分所為所有權移轉
    登記究係有償？抑或無償？(三)上訴人間於行為時是否明知有
    損害於債權人之權利？茲析述如下：
  (一)丙○○是否應對被上訴人負票據上責任？
    1.按發票人應照支票文義擔保支票之支付，票據法第126 條
      定有明文，又票據行為為不要因行為，即不以給付之原因
      為要素而得成立之行為，凡簽名於票據之人，不問原因如
      何，均須依票上所載文義負責，除執票人取得票據係出於
      惡意或詐欺者外，發票人不得以自己與執票人前手所存抗
      辯之事由，對抗執票人，是執票人不負證明關於給付原因
      之責任，如票據債務人主張執票人執有票據係無對價或以
      不相當之對價取得者，則應由該債務人負舉證之責任（最
      高法院迭著有49年臺上字第678 號、64年臺上字第1540號
      判例要旨參照）。
    2.查丙○○曾簽發系爭支票2 張，此有被上訴人所提供支票
      影本附卷可憑，上訴人既不否認支票之真實性，則依上開
      票據無因性之特性，被上訴人既為執票人自有票據上權利
      ；今丙○○所簽發之系爭支票2 張屆期提示均不獲兌現，
      被上訴人自得依票據法第126 條之規定，對丙○○行使追
      索權。是丙○○以其未曾向被上訴人借款為由，認對被上
      訴人不負任何票據責任云云，並無理由。
  (二)上訴人間就丙○○關於系爭房地之應有部分所為所有權移轉
    登記究係有償？抑或無償？
    1.被上訴人主張：上訴人間之買賣行為，實為無償、無對價
      云云，為上訴人執前詞否認置辯，且亦未舉證以實其說，
      委無足取。
    2.查上訴人間就丙○○關於系爭房地之應有部分所為所有權
      移轉登記乙節，乃甲○○以300 萬元為價金，分3 期支付
      丙○○，98年8 月24日簽約時支付10萬元；稅單核下3 日
      內支付20萬元，餘款於貸款撥款當日付清270 萬元（扣除
      銀行原有貸款），並委由地政士陳俊岳為代書等情，有不
      動產買賣契約書、聯邦商業銀行苓雅分行面額20萬元支票
      （見原審卷宗頁66）、玉山銀行90萬元匯款回條（見原審
      卷宗頁67）、甲○○聯邦商業銀行存摺明細（見原審卷宗
      頁68至69）等為證，並有原審依職權調閱系爭房地所有權
      移轉登記之全部申請文件在卷（見原審卷宗頁29至39）可
      稽，被上訴人亦未爭執（見原審最後言詞辯論期日筆錄，
      原審卷宗頁64至65），洵堪認定。
    3.是以，上訴人間就丙○○關於系爭房地之應有部分所為所
      有權移轉登記，應係有償行為之性質甚明。
  (三)上訴人間於行為時是否明知有損害於債權人之權利？
    1.按債務人所有之財產除對於特定債權人設有擔保物權外，
      應為一切債務之總擔保，故債務人明知其財產不足清償一
      切債務，而竟將財產出賣於人，及受益人於受益時亦知其
      情事者，債權人即得依民法第244 條第2 項之規定，聲請
      法院撤銷；次按民法第244 條第2 項規定，須上訴人於受
      益時亦明知有損害債權人之權利者，方得撤銷，此項撤銷
      權之效力，不特及於債權行為，即物權行為亦無例外（最
      高法院48年臺上字第1750號、60年臺上字第3795號判例要
      旨參照）。又按當事人主張有利於己之事實者，就其事實
      有舉證之責任，民事訴訟法第277 條前段定有明文，先予
      敘明。
    2.查丙○○對被上訴人既負票據債務，自應償還票款，悉如
      前述；而丙○○自承：渠於系爭房地所有權移轉登記前，
      曾與被上訴人就系爭支票債務協商，而甲○○支付之價金
      均因缺錢用完等語（見原審卷宗頁65），足徵丙○○於系
      爭房地所有權移轉登記前即知悉被上訴人之債權，系爭房
      地應有部分出賣後，亦未以渠所收取之價金向被上訴人清
      償，即難謂非明知有害於被上訴人之債權，故丙○○此部
      分抗辯，顯不可採。
    3.至被上訴人主張：甲○○明知丙○○積欠被上訴人票款，
      而系爭房地價額8,703,000 元，竟以顯不合理之低價300
      萬元購買系爭房地，顯未以相當之對價取得，致丙○○減
      少清償能力云云，均為上訴人否認，亦未舉證以實其說。
      查丙○○所有系爭房地之權利範圍僅為1/2 ，衡諸常情，
      以一般之住宅而言，分別共有人之應有部分出賣時，他共
      有人可能主張優先購買權，縱使出賣予其他非共有人者，
      因仍維持分別共有之情形，故日後在使用、收益上亦易受
      到限制，欲順利出賣之難度頗高。準此，甲○○以相當之
      對價取得系爭房地之應有部分，即無受益而使債務人丙○
      ○減少清償能力之可言。此外，甲○○亦就系爭房地應有
      部分買賣之資金往來，提供支票、匯款單、存摺影本，以
      證明其與丙○○間並非如上訴人所指之虛偽買賣，復有玉
      山銀行七賢分行99年5 月26日玉山七賢（消）字第099052
      4001號函表示，甲○○曾另立借款契約，採借新還舊方式
      清償原始債務，並辦妥他項權利內容變更免除丙○○原共
      同借款人責任等情（見本院卷宗頁61），衡情度理，上訴
      人間苟非存有真正買賣契約，當無以借新還舊方式償還貸
      款債務之必要，亦未與貸款銀行成立變更免除原共同借款
      人責任之事，益徵甲○○確係向丙○○買受系爭房地應有
      部分之事實。
    4.又參以被上訴人自承與丙○○協商系爭支票債款時，甲○
      ○並未在場等語（見原審卷宗頁42），倘徒以主張上訴人
      於系爭支票退票後仍住在一起及丙○○無力清償房貸等事
      實，遽以推論甲○○知有損害債權人權利之事，不免稍嫌
      速斷。此外，被上訴人對於甲○○究否知有損害債權人權
      利乙節，揆諸上揭條文說明，迄未舉證以實其說，誠難僅
      憑上訴人住在一起及丙○○無力清償房貸等事實，而逕認
      甲○○確知有損害債權人即被上訴人之權利。故被上訴人
      此部分主張，尚無足取。
  (四)另觀諸原審依職權調查丙○○於97年度之財產總額共計80萬
    元，有稅務電子閘門財產所得調件明細表附卷（見原審卷宗
    頁28）足憑，顯見僅憑丙○○之財產總額即足以清償系爭支
    票2 張之債務甚明。
五、綜上所述，被上訴人既無法證明系爭房地之價額高於600 萬
    元，亦不能證明甲○○於兩造間就系爭房地應有部分所為所
    有權移轉登記時知有損害債權人即被上訴人權利之事，且丙
    ○○之財產總額已足以清償系爭支票2 張之債務。從而，伊
    依民法第244 條規定，訴請上訴人間就系爭房地於98年8 月
    31日所為之買賣與所有權移轉登記行為均應予撤銷，暨甲○
    ○應將系爭房地以買賣為原因而為之所有權移轉登記予以塗
    銷，並無理由，應予駁回。原審為被上訴人勝訴之判決，容
    有未洽。上訴意旨指摘原判決不當，求予廢棄，為有理由，
    應由本院將原判決廢棄，並改判如主文第2 項所示。
六、本件事證已臻明確，兩造其餘之攻擊防禦方法，與判決結果
    不生影響，故不另一一論述，併此敘明。
據上論結，本件上訴為有理由，依民事訴訟法第436 條之1 第3
項、第450 條、第78條，判決如主文。
中    華    民    國    99    年    10    月    25    日
                  民事第五庭  審判長  法  官  黃國川
                                      法  官  何佩陵
                                      法  官  劉定安
正本係照原本作成。
本判決不得上訴。
中    華    民    國    99    年    10    月    25    日
                                      書記官  林秀敏

司法院資訊處製作；財團法人民間司法改革基金會備份。
